ACORDAO-COMPLETO-2435135

ACÓRDÃO 11345/2020 ATA 36/2020 - SEGUNDA CÂMARA

VISTOS, relatados e discutidos atos de aposentadoria de ex-servidores do Instituto Nacional do Seguro Social. 
ACORDAM os ministros do Tribunal de Contas da União, reunidos em sessão da 2ª Câmara, ante as razões expostas pela relatora, e com fundamento nos artigos 71, inciso III, da Constituição Federal de 1988, 1º, inciso V, e 39, inciso II, da Lei 8.443/1992 e nos arts.  260 e 262 do Regimento Interno do TCU, 8º da Resolução TCU 206/2007 e 15 da Instrução Normativa TCU 55/2007, bem como na Súmula TCU 106, em:
9.1. considerar legais os atos de concessão de aposentadoria a Marines Rocha, Carlos da Silveira, Joana Valdira de Medeiros, Roberto Mazzoli, Vera Luz Silva, Osvaldo Vicente, Cleusa Maria Donzelli, Ana Maria Rosa e Valmirete Koch de Bona, concedendo-lhes registro;
9.2. considerar ilegal o ato de aposentadoria de Eduardo Sá de Oliveira e negar-lhe registro;
9.3. dispensar a reposição das importâncias indevidamente recebidas de boa-fé pelo beneficiário do ato considerado ilegal até a data da notificação desta deliberação à unidade jurisdicionada; 
9.4. determinar ao Instituto Nacional do Seguro Social que, em relação ao ato de Eduardo Sá de Oliveira:
9.4.1. no prazo de 15 (quinze) dias, a contar da ciência desta deliberação, cesse pagamentos decorrentes, sob pena de ressarcimento das quantias pagas indevidamente e responsabilização solidária da autoridade competente;
9.4.2. comunique ao interessado a deliberação deste Tribunal e o alerte de que o efeito suspensivo proveniente de eventual interposição de recursos no TCU não o eximirá da devolução dos valores indevidamente recebidos após a notificação, caso os apelos não sejam providos;
9.4.3. no prazo de 30 (trinta) dias, a contar da ciência deste acórdão:
9.4.3.1. encaminhe à Secretaria de Fiscalização de Pessoal, por cópia, comprovante da data em que o interessado tomar conhecimento desta deliberação; e
9.4.3.2. emita novo ato, em que seja suprimida a irregularidade verificada, e o submeta ao TCU para nova apreciação.

Atos de Aposentadoria de ex-servidores do Instituto Nacional do Seguro Social.

Segunda Câmara

Instituto Nacional do Seguro Social.

3. Interessados: Ana Maria Rosa (CPF XXX.853.909-XX), Carlos da Silveira (CPF XXX.952.049-XX), Cleusa Maria Donzelli (CPF XXX.330.699-XX), Eduardo Sá de Oliveira (CPF XXX.775.607-XX), Joana Valdira de Medeiros (CPF XXX.753.879-XX), Marines Rocha (CPF XXX.939.282-XX), Osvaldo Vicente (CPF XXX.454.049-XX), Roberto Mazzoli (CPF XXX.405.359-XX), Valmirete Koch de Bona (CPF XXX.596.709-XX) e Vera Luz Silva (CPF XXX.898.469-XX).

13.1. Ministros presentes: Augusto Nardes (na Presidência), Raimundo Carreiro e Ana Arraes (Relatora).
13.2. Ministro-Substituto convocado: Augusto Sherman Cavalcanti.
13.3. Ministros-Substitutos presentes: Marcos Bemquerer Costa e André Luís de Carvalho.

ACORDAO-COMPLETO-2452195

Acórdão de Relação 1980/2021 - Segunda Câmara

Acórdão de Relação

ANA ARRAES

Adoto como relatório a instrução da Secretaria de Fiscalização de Pessoal, que contou com a concordância de diretor e do Ministério Público junto ao TCU (peças 40 a 42) :
"INTRODUÇÃO
1.	Trata-se de atos de concessão de aposentadoria de Marines Rocha, Carlos da Silveira, Joana Valdira de Medeiros, Roberto Mazzoli, Vera Luz Silva, Eduardo Sa de Oliveira, Osvaldo Vicente, Cleusa Maria Donzelli, Ana Maria Rosa e Valmirete Koch de Bona, ex-servidores do Instituto Nacional do Seguro Social. 
2.	Os atos foram submetidos, para fim de registro, à apreciação do Tribunal de Contas da União (TCU) , de acordo com o art. 71, inciso III, da Constituição Federal. O cadastramento e a disponibilização ao TCU ocorreram por intermédio do Sistema de Apreciação e Registro de Atos de Admissão e Concessões, na forma dos arts. 2º, caput e incisos I a VI, e 4º, caput, da Instrução Normativa-TCU 78/2018.
HISTÓRICO
3.	Em instrução inicial (peça 13) , esta Unidade Técnica propôs a legalidade dos atos em análise. 
4.	No entanto, o Ministério Público junto ao TCU - MPTCU (peça 16) observou que, em relação ao ato de Eduardo Sa de Oliveira, o valor pago a título de proventos à época da aposentadoria do interessado foi maior do que a média da remuneração. 
5.	Assim, o MPTCU opinou pela realização de diligência à Unidade Jurisdicionada para que enviasse ao Tribunal:
a memória de cálculo da média das remunerações de contribuição, bem assim cópia do mapa de tempo de contribuição de Eduardo Sa de Oliveira, a fim de verificar a adequação do cálculo dos proventos à legislação de regência e ao disposto no Acórdão 1176/2015-TCU-Plenário, o qual fixou critérios e procedimentos para o cálculo dos proventos de aposentadoria pela média das maiores remunerações.
6.	Em despacho (peça 17) , a Relatora acolheu a proposta do Parquet especializado e determinou o retorno dos autos à Sefip para realização da diligência proposta pelo MPTCU.
7.	 Em cumprimento ao citado despacho, a Sefip providenciou diligência ao INSS (peça 18) , que atendeu à referida demanda por meio da documentação acostada às peças 20-25.
EXAME TÉCNICO
8.	Da documentação apresentada pelo INSS em atendimento à diligência, consta o cálculo da média aritmética da remuneração do ex-servidor, cuja média obtida foi R$ 16.052,73 (peça 21, p. 4) , que é idêntico ao valor da média da remuneração informado no ato (peça 7) . Registre-se que os cálculos da média levaram em conta os períodos de agosto de 2005 a junho de 2018 (12 anos e 10 meses) .
9.	Esse valor, atualizado pelos reajustes do RGPS, conforme planilha de atualização das aposentadorias (peça 27) , corresponde atualmente a R$ 16.912,78.
10.	Todavia, de acordo com o contracheque do interessado (peça 28) , ele está percebendo R$ 18.469,66, valor superior ao que tem direito. Assim, o ato deve ser considerado ilegal, com determinação ao INSS para realizar o devido ajuste nos proventos do ex-servidor Eduardo Sa de Oliveira.
11.	Vale registrar que, no tocante aos demais atos deste processo, mantém-se a proposta inicial pela legalidade e registro.
CONCLUSÃO 
12.	Em razão do exposto, e tendo em vista as análises realizadas no ato inicial de concessão de aposentadoria de Eduardo Sa de Oliveira, esta Unidade Técnica considera que o ato deve ser considerado ilegal, tendo em vista erro no cálculo dos proventos do interessado, cabendo determinação ao INSS para realizar o devido ajuste. 
13.	Em relação aos demais atos deste processo, esta Unidade Técnica considera que os atos em tela podem receber a chancela de legalidade e o registro por esta Egrégia Corte de Contas.
14.	Quanto aos valores indevidos já pagos, propõe-se dispensar a devolução, com fundamento no Enunciado 106 da Súmula da Jurisprudência do TCU.
15.	Por fim, vale destacar que os atos ingressaram no TCU há menos de cinco anos. Assim, não se fez necessária a instauração do contraditório, segundo o entendimento estabelecido no Acórdão 587/2011-TCU-Plenário, de relatoria do Ministro Valmir Campelo. Registre-se ainda que a análise deste processo levou em conta os dispositivos da Resolução TCU 315/2020.
PROPOSTA DE ENCAMINHAMENTO
16.	Ante o exposto, e com base nos arts. 71, inciso III, da Constituição Federal; 1º, inciso V, e 39, inciso II, da Lei 8.443/1992; 260, § 1º, do Regimento Interno do Tribunal de Contas da União, propõe-se:
a) considerar LEGAIS e conceder o registo dos atos iniciais de concessão de aposentadoria de Marines Rocha (CPF: XXX.939.282-XX) , Carlos da Silveira (CPF: XXX.952.049-XX) , Joana Valdira de Medeiros (CPF: XXX.753.879-XX) , Roberto Mazzoli (CPF: XXX.405.359-XX) , Vera Luz Silva (CPF: XXX.898.469-XX) , Osvaldo Vicente (CPF: XXX.454.049-XX) , Cleusa Maria Donzelli (CPF: XXX.330.699-XX) , Ana Maria Rosa (CPF: XXX.853.909-XX) e Valmirete Koch de Bona (CPF: XXX.596.709-XX) ;
b) considerar ILEGAL e recusar o registro do ato inicial de concessão de aposentadoria de Eduardo Sa de Oliveira (CPF: XXX.775.607-XX) ;
c) dispensar a devolução dos valores indevidamente recebidos até a data da ciência do acórdão que vier a ser prolatado, com base no Enunciado 106 da Súmula da Jurisprudência do TCU;
d) determinar ao Instituto Nacional do Seguro Social, com base nos arts. 45 da Lei 8.443/1992, e 4º, inciso I, da Resolução-TCU 315/2020, que:
d.1) realize o devido ajuste nos proventos de Eduardo Sa de Oliveira, comunicando ao TCU, no prazo de quinze dias, as providências adotadas, nos termos dos arts. 262, caput, do Regimento Interno do TCU e 8º, caput, da Resolução-TCU 206/2007;
d.2) cadastre novo ato de Eduardo Sa de Oliveira, livre da irregularidade apontada, submetendo-o ao TCU no prazo de trinta dias, nos termos dos arts. 262, § 2º, do Regimento Interno do TCU e 19, § 3º, da Instrução Normativa-TCU 78/2018;
d.3) informe ao ex-servidor Eduardo Sa de Oliveira o teor do acórdão que vier a ser prolatado, encaminhando ao TCU, no prazo de trinta dias, comprovante da data de ciência pelo interessado, nos termos do art. 4º, § 3º, da Resolução-TCU 170/2004, alertando-o de que o efeito suspensivo proveniente de eventual interposição de recurso junto ao TCU não o exime da devolução dos valores indevidamente percebidos após a notificação, em caso de não provimento desse recurso."
É o relatório.

não há.

Procurador Rodrigo Medeiros de Lima.

PESSOAL. ATOS DE APOSENTADORIA. INSTITUTO NACIONAL DO SEGURO SOCIAL. LEGALIDADE DE NOVE ATOS. ILEGALIDADE DE UM. DETERMINAÇÕES.

APOSENTADORIA (APOS)

Secretaria de Fiscalização de Pessoal - Sefip.

Trata-se de dez atos de aposentadoria de ex-servidores da Gerência Executiva do Instituto Nacional do Seguro Social.
2.	Em instrução inicial, a Secretaria de Fiscalização de Pessoal - Sefip propôs a legalidade e registro de todos os atos analisados. 
3.	O procurador Rodrigo Medeiros de Lima, representando o Ministério Público junto ao TCU, divergiu parcialmente da unidade instrutiva, pois constatou que, em relação ao ato de Eduardo Sá de Oliveira, o valor pago a título de proventos à época da aposentadoria do interessado foi maior do que a média da remuneração.
4.	Por meio de despacho à peça 17, acolhi a proposta do Parquet e determinei o retorno dos autos à Sefip, para realização de diligência à unidade jurisdicionada.
5.	Ao analisar a documentação apresentada pelo INSS, a unidade instrutiva verificou que a média aritmética da remuneração do ex-servidor, levando em conta os períodos de agosto de 2005 a junho de 2018 e atualização pelos reajustes do RGPS, corresponde a R$ 16.912,78. Porém, de acordo com o contracheque do interessado (peça 28) , ele está percebendo R$ 18.469,66, valor superior ao que tem direito.
6.	Acompanho a proposta dos pareceres.
7.	O ato de aposentadoria de Eduardo Sá de Oliveira deve ser considerado ilegal, com determinação ao INSS para realizar o devido ajuste nos proventos do ex-servidor.
8.	Quanto aos demais atos, por não vislumbrar irregularidades, julgo devem ser considerados legais, determinando os respectivos registros.
	Ante o exposto, VOTO por que o Tribunal adote a minuta de deliberação que submeto ao Colegiado.
TCU, Sala das Sessões Ministro Luciano Brandão Alves de Souza, em 13 de outubro de 2020.
ANA ARRAES 
Relatora